ACORDAO-COMPLETO-2404495

ACÓRDÃO 5202/2020 ATA 13/2020 - SEGUNDA CÂMARA

VISTOS, relatados e discutidos estes autos de tomada de contas especial instaurada pelo então Ministério da Cultura (MinC) em desfavor de Alexandre Lima dos Santos, além da empresa individual (Alexandre Lima dos Santos Promoções - ME) , diante da omissão no dever de prestar contas dos recursos captados sob o valor original de R$ 614.200,00 em prol da realização do espetáculo musical intitulado como 'Orquestra Percussiva Olodum', nos termos da Lei nº 8.313 (Lei de Incentivo à Cultura) , de 1991;
ACORDAM os Ministros do Tribunal de Contas da União, reunidos na Sessão da 2ª Câmara, ante as razões expostas pelo Relator, em:
9.1. considerar revéis os responsáveis (Alexandre Lima dos Santos e Alexandre Lima dos Santos Promoções - ME) , nos termos do art. 12, § 3º, da Lei nº  8.443, de 1992;
9.2. julgar irregulares as contas de Alexandre Lima dos Santos, nos termos dos arts. 1º, I, 16, III, "a" e "b", 19, caput, 23, III, da Lei nº 8.443, de 1992, para, assim, condená-lo, em solidariedade com a Alexandre Lima dos Santos Promoções - ME, ao pagamento do correspondente débito, com a atualização monetária e os juros de mora calculados desde as datas informadas até o efetivo recolhimento, fixando-lhes o prazo de 15 (quinze) dias, contados da notificação, para que comprovem perante o Tribunal (art. 214, III, "a", do Regimento Interno do TCU - RITCU) , o recolhimento da referida dívida ao Fundo Nacional de Cultura, na forma da legislação em vigor, sob as seguintes condições:
	Data da Ocorrência
	Valor (R$) 

	17/8/2011
	200.000,00

9.3. aplicar em desfavor de Alexandre Lima dos Santos e da Alexandre Lima dos Santos Promoções - ME, individualmente, a multa prevista no art. 57 da Lei nº 8.443, de 1992, sob o valor de R$ 100.000,00 (cem mil reais) , fixando-lhes o prazo de 15 (quinze) dias, contados da notificação, para que comprovem, perante o Tribunal (art. 214, III, "a", do RITCU) , o recolhimento das referidas dívidas ao Tesouro Nacional, atualizadas monetariamente na forma da legislação em vigor;
9.4. autorizar, caso requerido, nos termos do art. 26 da Lei n.º 8.443, de 1992, e do art. 217 do RITCU, o parcelamento das dívidas fixadas por este Acórdão em até 36 (trinta e seis) parcelas mensais e sucessivas, com a atualização monetária e os correspondentes acréscimos legais, esclarecendo aos responsáveis que a falta de pagamento de qualquer parcela importará no vencimento antecipado do saldo devedor, sem prejuízo das demais medidas legais;
9.5. autorizar, desde logo, a cobrança judicial das dívidas fixadas por este Acórdão, nos termos do art. 28, inciso II, da Lei nº 8.443, de 1992, diante do não atendimento às notificações; e
9.6. determinar que a unidade técnica envie a cópia do presente Acórdão, com o Relatório e a Proposta de Deliberação, à Procuradoria da República no Estado da Bahia, nos termos do art. 16, § 3º, da Lei nº 8.443, de 1992, para o ajuizamento das ações civis e penais cabíveis.

Tomada de contas especial instaurada pelo então Ministério da Cultura (MinC) em desfavor de Alexandre Lima dos Santos e da sua empresa individual, Alexandre Lima dos Santos Promoções  ME, diante da omissão no dever de prestar contas dos recursos captados sob o valor original de R$ 614.200,00 em prol da realização do espetáculo musical intitulado como Orquestra Percussiva Olodum, nos termos da Lei nº 8.313 (Lei de Incentivo à Cultura), de 1991.

Segunda Câmara

então Ministério da Cultura (MinC).

3.1. Responsáveis: Alexandre Lima dos Santos (CPF XXX.307.025-XX); e Alexandre Lima dos Santos Promoções - ME (CNPJ 05.285.510/0001-76).

13.1. Ministros presentes: Ana Arraes (Presidente), Augusto Nardes, Aroldo Cedraz e Raimundo Carreiro.
13.2. Ministros-Substitutos presentes: Marcos Bemquerer Costa e André Luís de Carvalho (Relator).

ANDRÉ DE CARVALHO

Trata-se de tomada de contas especial instaurada pelo então Ministério da Cultura (MinC) em desfavor de Alexandre Lima dos Santos, além da empresa individual (Alexandre Lima dos Santos Promoções - ME) , diante da omissão no dever de prestar contas dos recursos captados sob o valor original de R$ 614.200,00 em prol da realização do espetáculo musical intitulado como 'Orquestra Percussiva Olodum', nos termos da Lei nº 8.313 (Lei de Incentivo à Cultura) , de 1991.
2.	Após a análise final do feito, o auditor federal da Secex-TCE lançou o seu parecer conclusivo à Peça 47, com a anuência dos dirigentes da unidade técnica (Peças 48 e 49) , nos seguintes termos:
"INTRODUÇÃO
1.	Cuidam os autos de tomada de contas especial instaurada pelo Ministério da Cultura - MinC - atualmente incorporado ao Ministério da Cidadania -, em desfavor da Alexandre Lima dos Santos Promoções - ME (CNPJ 05.285.510/0001-76) , e do Sr. Alexandre Lima dos Santos (CPF XXX.307.025-XX) , em virtude da não comprovação da boa e regular gestão dos recursos captados mediante incentivo fiscal da 'Lei Rouanet', em face da omissão no dever de prestar contas dos recursos destinados ao Pronac 11-3190 - "Orquestra Percussiva Olodum".
HISTÓRICO
2.	A Portaria MinC 293/2011 autorizou a captação do valor de apoio, totalizando R$ 614.200,00 no período de 31/05/2011 a 30/09/2011 (peça 6) , posteriormente prorrogada para até 31/07/2012 (peça 10) recaindo o prazo para prestação de contas em 30/08/2012, conforme art. 71, §1º da Instrução Normativa 1/2012 do MinC, o qual prevê o prazo máximo de trinta dias após o término do prazo de execução de um projeto para serem prestadas as contas.
3.	Do total autorizado, foi captado pelo proponente R$ 200.000,00 conforme recibos de captação e extratos bancários, de acordo com as seguintes informações:
	Data da captação
	Valor (R$) 
	Recibo mecenato
	Data do crédito
	Extrato

	02/08/2010
	200.000,00
	Peça 7
	17/08/2011
	Peça 27

	Total
	200.000,00
	-
	-
	-

4.	Findo o prazo para apresentar a prestação de contas final, foi feita diligência eletrônica ao responsável, em 28/11/2017 (peça 15) para que trouxesse os documentos necessários.
5.	Em face de seu não comparecimento, a gestão empreendida no projeto foi quali¿cada como irregular, conforme o Laudo Final sobre a Prestação de Contas n° 030/2018 - CGARE/DEIPC/SEFIC/MinC (peça 17) , datado de 6/2/2018, que determinou sua reprovação e deferiu a inadimplência da proponente. A reprovação constou também na Portaria 97/2018 (peça 18) .
6.	Notificaram-se os responsáveis acerca da reprovação da prestação de contas por meio dos Comunicados 68 e 69/2018, dos quais tomaram ciência, conforme avisos de recebimento constantes dos autos (peças 21 a 24) . Todavia, não compareceram aos autos.
7.	Diante da não apresentação da prestação de contas e da consequente não demonstração da boa e regular gestão dos recursos repassados, assim como a não devolução dos recursos, instaurou-se o presente processo.
8.	Nesse sentido, no Relatório de TCE 1269/2018 (peça 32) , concluiu-se que o prejuízo importava no valor histórico de R$ 200.000,00, imputando-se a responsabilidade solidária à Alexandre Lima dos Santos Promoções - ME (CNPJ 05.285.510/0001-76) , e ao Sr. Alexandre Lima dos Santos (CPF XXX.307.025-XX) . 
9.	O Relatório de Auditoria 43/2019, da Controladoria-Geral da União (CGU) , ratificou o posicionamento do Tomador de Contas (peça 33) . Após serem emitidos o Certificado de Auditoria, o Parecer do Dirigente e o Pronunciamento Ministerial (peças 34, 35 e 36, respectivamente) , o processo foi remetido a esse Tribunal.
10.	Na instrução inicial (peça 38) , analisando-se os documentos nos autos, concluiu-se pela necessidade de realização de citação solidária de Alexandre Lima dos Santos Promoções - ME (CNPJ 05.285.510/0001-76) ; Alexandre Lima dos Santos (CPF XXX.307.025-XX) , além da realização de audiência deste, da seguinte forma:
'27.	Diante do exposto, submetem-se os autos à consideração superior, propondo:
27.1.	realizar a CITAÇÃO solidária de Alexandre Lima dos Santos Promoções - ME (CNPJ 05.285.510/0001-76) e Alexandre Lima dos Santos (CPF XXX.307.025-XX) , com fundamento nos arts. 10, § 1º, e 12, incisos I e II, para que, no prazo de quinze dias, apresentem alegações de defesa e/ou recolham, aos cofres do Fundo Nacional de Cultura, as quantias abaixo indicadas, atualizadas monetariamente a partir das respectivas datas de ocorrência até o efetivo recolhimento, abatendo-se, na oportunidade, as quantias eventualmente ressarcidas, na forma da legislação em vigor, em decorrência da irregularidade descrita abaixo:
a) Irregularidade: não comprovação da boa e regular gestão dos recursos captados com amparo no Pronac 11-3190, decorrente da omissão no dever de prestar contas dos valores transferidos;
b) Dispositivos violados: arts. 37, caput, e 70, parágrafo único, da Constituição Federal; art. 93 do Decreto-Lei 200/67; art. 71, §1 da Instrução Normativa 1/2012 do MinC;
c) Conduta: omitir-se no dever de prestar contas dos recursos captados com amparo no Pronac 11-3190, quando deveria tê-lo feito até 30/08/2012;
d) Nexo de causalidade: a conduta descrita impediu o estabelecimento do nexo causal entre as possíveis despesas efetuadas com os recursos recebidos no âmbito do projeto Pronac 11-3190, gerando uma presunção de dano ao erário no valor total captado no âmbito do Projeto;
e.1) Culpabilidade da responsável pessoa jurídica: não há excludentes de ilicitude, de culpabilidade e de punibilidade; é razoável supor que a entidade, por meio dos seus dirigentes, tinha consciência da ilicitude de sua conduta; era exigível da organização, por meio das decisões de seus dirigentes, conduta diversa da praticada, qual seja, apresentar a prestação de contas final no prazo e forma devidos, comprovando a boa e regular aplicação dos recursos;
e.2) Culpabilidade do responsável pessoa física: não há excludentes de ilicitude, de culpabilidade e de punibilidade; é razoável supor que a responsável tinha consciência da ilicitude de sua conduta; era exigível conduta diversa da praticada, qual seja, desincumbir-se do seu dever por meio da apresentação da prestação de contas no prazo e forma devidos;
f) Valor original do débito e data:
	DATA
	VALOR (R$) 

	17/08/2011
	200.000,00

g) Valor do débito atualizado até 21/3/2019: R$ 309.160,00;
27.2.	informar aos responsáveis solidários que, caso venham a ser condenadas pelo Tribunal, os débitos ora apurados serão acrescidos de juros de mora, nos termos do § 1º do art. 202 do RI/TCU;
27.3.	esclarecer às responsáveis solidárias, em obediência ao art. 12, § 2º, da Lei 8.443/1992, e ao art. 12, inciso VI, da Resolução TCU 170/2004, que o recolhimento tempestivo do débito somente saneará o processo caso seja reconhecida a sua boa-fé e não se constate outra irregularidade nas contas;
27.4.	realizar a AUDIÊNCIA de Alexandre Lima dos Santos (CPF XXX.307.025-XX) , dirigente da Alexandre Lima dos Santos Promoções - ME (CNPJ 05.285.510/0001-76) , com fundamento nos arts. 10, § 1º, e 12, incisos I e III, da Lei 8.443/1992, c/c o art. 202, incisos I e III, do RI/TCU, para que, no prazo de quinze dias, apresente razões de justificativa quanto à omissão no dever de prestar contas dos recursos captados com amparo no Pronac 11-3190, cujo prazo se encerrou em 30/08/2012;
	a) Irregularidade: não cumprimento do prazo originalmente estipulado para prestação de contas no âmbito do projeto Pronac 11-3190;
	b) Dispositivos violados: arts. 37, caput, e 70, parágrafo único, da Constituição Federal; art. 93 do Decreto-Lei 200/67; art. 71, §1 da Instrução Normativa 1/2012 do MinC;
	c.) Conduta: descumprir o prazo originalmente estipulado para prestação de contas dos recursos federais captados com amparo no Pronac 11-3190, que se encerrou em 30/08/2012;
	d) Nexo de causalidade: a conduta adotada impediu de se comprovar o nexo entre o objeto pactuado no convênio e os recursos destinados a esse ajuste, de modo que se caracterizou a impossibilidade de se aferir a boa e regular gestão dos recursos captados com amparo no Pronac 11-3190;
	e) Culpabilidade: não há excludentes de ilicitude, de culpabilidade e de punibilidade; é razoável supor que a responsável tinha consciência da ilicitude de sua conduta; era exigível conduta diversa da praticada, qual seja, desincumbir-se do seu dever por meio da apresentação da prestação de contas no prazo e forma devidos;'
11.	Em cumprimento ao pronunciamento da unidade (peça 40) , foram efetuadas as citações e a audiência dos responsáveis, nos moldes adiante:
	Ofício
	Data do ofício
	Data de Recebimento do Ofício
	Nome do Recebedor do Ofício
	Observação
	Fim do Prazo para defesa

	Ofício 1542/2019-TCU/Secex-TCE (peça 43) 
	9/4/2019
	30/4/2019 (vide AR de peça 44) 
	Alessandro Santos
	Ofício recebido no endereço do responsável, conforme pesquisa de endereço nas bases de dados dos sistemas corporativos do TCU (peça 41) 
	16/5/2019

	Ofício 1543/2019-TCU/Secex-TCE (peça 44) 
	9/4/2019
	30/4/2019 (vide AR de peça 45) 
	Alessandro Santos
	Ofício recebido no endereço do responsável, conforme pesquisa de endereço nas bases de dados dos sistemas corporativos do TCU (peça 42) 
	16/5/2019

12.	Transcorrido o prazo regimental, os responsáveis permaneceram silentes, devendo ser considerados revéis, nos termos do art. 12, §3º, da Lei 8.443/1992.
EXAME TÉCNICO:
13.	Preliminarmente, cumpre tecer breves considerações sobre a forma como são realizadas as comunicações processuais no TCU. A esse respeito, destacam-se o art. 179, do Regimento Interno do TCU (Resolução 155, de 4/12/2002) e o art. 4º, inciso III, § 1º, da Resolução TCU 170, de 30 de junho de 2004, in verbis:
'Art. 179. A citação, a audiência ou a notificação, bem como a comunicação de diligência, farse-ão:
I - mediante ciência da parte, efetivada por servidor designado, por meio eletrônico, fac-símile, telegrama ou qualquer outra forma, desde que fique confirmada inequivocamente a entrega da comunicação ao destinatário;
II - mediante carta registrada, com aviso de recebimento que comprove a entrega no endereço do destinatário;
III - por edital publicado no Diário Oficial da União, quando o seu destinatário não for localizado
 (...) 
Art. 3º As comunicações serão dirigidas ao responsável, ou ao interessado, ou ao dirigente de órgão ou entidade, ou ao representante legal ou ao procurador constituído nos autos, com poderes expressos no mandato para esse fim, por meio de:
I - correio eletrônico, fac-símile ou telegrama;
II - servidor designado;
III - carta registrada, com aviso de recebimento;
IV - edital publicado no Diário Oficial da União, quando o seu destinatário não for localizado, nas hipóteses em que seja necessário o exercício de defesa".
Art. 4º. Consideram-se entregues as comunicações:
I - efetivadas conforme disposto nos incisos I e II do artigo anterior, mediante confirmação da ciência do destinatário;
II - realizadas na forma prevista no inciso III do artigo anterior, com o retorno do aviso de recebimento, entregue comprovadamente no endereço do destinatário;
III - na data de publicação do edital no Diário Oficial da União, quando realizadas na forma prevista no inciso IV do artigo anterior.
§ 1º O endereço do destinatário deverá ser previamente confirmado mediante consulta aos sistemas disponíveis ao Tribunal ou a outros meios de informação, a qual deverá ser juntada ao respectivo processo.'
14.	Bem se vê, portanto, que a validade da citação via postal não depende de que o aviso de recebimento seja assinado pelo próprio destinatário da comunicação, o que dispensa, no caso em tela, a entrega do AR em "mãos próprias". A exigência da norma é no sentido de o Tribunal verificar se a correspondência foi entregue no endereço correto, residindo aqui a necessidade de certeza inequívoca.
15.	Não é outra a orientação da jurisprudência do TCU, conforme se verifica dos julgados a seguir transcritos:
'São válidas as comunicações processuais entregues, mediante carta registrada, no endereço correto do responsável, não havendo necessidade de que o recebimento seja feito por ele próprio (Acórdão 3648/2013-TCU-Segunda Câmara, Relator Ministro JOSÉ JORGE) ;
É prescindível a entrega pessoal das comunicações pelo TCU, razão pela qual não há necessidade de que o aviso de recebimento seja assinado pelo próprio destinatário. Entregandose a correspondência no endereço correto do destinatário, presume-se o recebimento da citação. (Acórdão 1019/2008-TCU-Plenário, Relator Ministro BENJAMIN ZYMLER) ;
As comunicações do TCU, inclusive as citações, deverão ser realizadas mediante Aviso de Recebimento - AR, via Empresa Brasileira de Correios e Telégrafos, bastando para sua validade que se demonstre que a correspondência foi entregue no endereço correto. (Acórdão 1526/2007-TCU-Plenário, Relator Ministro AROLDO CEDRAZ) .'
16. A validade do critério de comunicação processual do TCU foi referendada pelo Supremo Tribunal Federal, nos termos do julgamento do MS-AgR 25.816/DF, por meio do qual se afirmou a desnecessidade da ciência pessoal do interessado, entendendo-se suficiente a comprovação da entrega do 'AR' no endereço do destinatário:
'EMENTA: AGRAVO REGIMENTAL. MANDADO DE SEGURANÇA. DESNECESSIDADE DE INTIMAÇÃO PESSOAL DAS DECISÕES DO TRIBUNAL DE CONTAS DA UNIÃO. ART. 179 DO REGIMENTO INTERNO DO TCU. INTIMAÇÃO DO ATO IMPUGNADO POR CARTA REGISTRADA, INICIADO O PRAZO DO ART. 18 DA LEI nº 1.533/51 DA DATA CONSTANTE DO AVISO DE RECEBIMENTO. DECADÊNCIA RECONHECIDA. AGRAVO IMPROVIDO.
O envio de carta registrada com aviso de recebimento está expressamente enumerado entre os meios de comunicação de que dispõe o Tribunal de Contas da União para proceder às suas intimações.
O inciso II do art. 179 do Regimento Interno do TCU é claro ao exigir apenas a comprovação da entrega no endereço do destinatário, bastando o aviso de recebimento simples.'
17. No caso vertente, a citação e audiência de cada um dos responsáveis se deu em endereços provenientes de pesquisas de endereços realizadas pelo TCU (vide parágrafo 11 acima) , de forma bastante zelosa. A entrega dos ofícios citatórios nesses endereços ficou comprovada.
18. Nos processos do TCU, a revelia não leva à presunção de que seriam verdadeiras todas as imputações levantadas contra os responsáveis, diferentemente do que ocorre no processo civil, em que a revelia do réu opera a presunção da verdade dos fatos narrados pelo autor. Dessa forma, a avaliação da responsabilidade do agente não pode prescindir da prova existente no processo ou para ele carreada. 
19. Ao não apresentar sua defesa, o responsável deixou de produzir prova da regular aplicação dos recursos sob sua responsabilidade, em afronta às normas que impõem aos gestores públicos a obrigação legal de, sempre que demandados pelos órgãos de controle, apresentar os documentos que demonstrem a correta utilização das verbas públicas, a exemplo do contido no art. 93 do Decreto-Lei 200/67: "Quem quer que utilize dinheiros públicos terá de justificar seu bom e regular emprego na conformidade das leis, regulamentos e normas emanadas das autoridades administrativas competentes." 
20. Mesmo as alegações de defesa não sendo apresentadas, considerando o princípio da verdade real que rege esta Corte, procurou-se buscar, em manifestações dos responsáveis na fase interna desta Tomada de Contas Especial, se havia algum argumento que pudesse ser aproveitado a seu favor. 
21. No entanto, analisando-se os autos, verificou-se que os responsáveis não se manifestaram na fase interna, não havendo, assim, nenhum argumento que possa vir a ser analisado e posteriormente servir para afastar as irregularidades apontadas a eles.
22. Em se tratando de processo em que a parte interessada não se manifestou acerca das irregularidades imputadas, não há elementos para que se possa efetivamente aferir e reconhecer a ocorrência de boa-fé na conduta dos responsáveis, podendo este Tribunal, desde logo, proferir o julgamento de mérito pela irregularidade das contas, conforme nos termos dos §§ 2º e 6º do art. 202 do Regimento Interno do TCU. (Acórdão 2064/2011-TCU-Primeira Câmara (relator: Ubiratan Aguiar) , 6.182/2011-TCU-1ª Câmara (relator: Weber de Oliveira) , 4.072/2010-TCU-1ª Câmara (Relator: Valmir Campelo) , 1.189/2009-TCU-1ª Câmara (Relator: Marcos Bemquerer) , 731/2008-TCU-Plenário (Relator: Aroldo Cedraz) .
23. Vale ressaltar que a pretensão punitiva do TCU, conforme Acórdão 1441/2016-TCU-Plenário, que uniformizou a jurisprudência acerca dessa questão, subordina-se ao prazo geral de prescrição indicado no art. 205 do Código Civil, que é de 10 anos, contado da data de ocorrência da irregularidade sancionada, nos termos do art. 189 do Código Civil, sendo este prazo interrompido pelo ato que ordenar a citação, a audiência ou a oitiva do responsável. No caso em exame, não ocorreu a prescrição, uma vez que o prazo para apresentar a prestação de contas final expirou em 30/8/2012, e o ato que ordenou a citação é de 25/3/2019 (peça 40) , podendo ser proposta a aplicação de penalidades aos responsáveis por este Tribunal.
24. Dessa forma, os responsáveis devem ser considerados revéis, nos termos do art. 12, §3º, da Lei 8.443/1992, e devem as contas serem julgadas irregulares, condenando-os solidariamente ao débito apurado, além da aplicação da multa prevista no art. 57 da Lei 8.443/1992. 
25. Ainda, para o Sr. Alexandre Lima dos Santos (CPF XXX.307.025-XX) , tendo em vista que ao não cumprir o prazo originalmente estipulado para prestação de contas no âmbito do projeto Pronac 11-3190 praticou grave infração à norma regulamentar, deve também ser aplicada a ele a multa prevista no art. 58, inciso II da Lei 8.443/1992.
Conclusão:
26. Diante da revelia de Alexandre Lima dos Santos Promoções - ME (CNPJ 05.285.510/0001-76) e Alexandre Lima dos Santos (CPF XXX.307.025-XX) e inexistindo nos autos elementos que permitam concluir pela ocorrência de boa-fé ou de outros excludentes de culpabilidade em suas condutas, propõe-se que suas contas sejam julgadas irregulares e que os responsáveis sejam condenados em débito, aplicando-lhes a multa prevista no art. 57 da Lei 8.443/1992 e aplicando a multa prevista no art. 58, inciso II da Lei 8.443/1992 ao Sr. Alexandre Lima dos Santos.
Proposta de encaminhamento:
27. Diante do exposto, submetemos os autos à consideração superior, propondo ao Tribunal:
a) considerar revéis Alexandre Lima dos Santos Promoções - ME (CNPJ 05.285.510/0001-76) e Alexandre Lima dos Santos (CPF XXX.307.025-XX) , dando-se prosseguimento ao processo, com fulcro no art. 12, § 3º, da Lei n. 8.443/92;
b) julgar irregulares, nos termos dos arts. 1º, inciso I, 16, inciso III, alínea "a", § 2º, da Lei 8.443/1992 c/c os arts. 19 e 23, inciso III, da mesma Lei, e com arts. 1º, inciso I, 209, inciso I, 210 e 214, inciso III, do Regimento Interno/TCU, as contas de Alexandre Lima dos Santos Promoções - ME (CNPJ 05.285.510/0001-76) ;
c) julgar irregulares, nos termos dos arts. 1º, inciso I, 16, inciso III, alíneas "a" e "b", § 2º, da Lei 8.443/1992 c/c os arts. 19 e 23, inciso III, da mesma Lei, e com arts. 1º, inciso I, 209, incisos I e II, 210 e 214, inciso III, do Regimento Interno/TCU, as contas de Alexandre Lima dos Santos (CPF XXX.307.025-XX) ;
d) condenar solidariamente Alexandre Lima dos Santos Promoções - ME (CNPJ 05.285.510/0001-76) e Alexandre Lima dos Santos (CPF XXX.307.025-XX) ao pagamento da importância a seguir especificada, atualizada monetariamente e acrescida dos juros de mora, calculada a partir da data discriminada até a data da efetiva quitação do débito, fixando-lhe o prazo de quinze dias, para que comprovem, perante o Tribunal, o recolhimento das referidas quantias ao Fundo Nacional de Cultura, nos termos do art. 23, inciso III, alínea "a", da citada lei;
	DATA
	VALOR (R$) 

	17/08/2011
	200.000,00

e) aplicar individualmente a Alexandre Lima dos Santos Promoções - ME (CNPJ 05.285.510/0001-76) e Alexandre Lima dos Santos (CPF XXX.307.025-XX) , a multa prevista no art. 57 da Lei 8.443/1992 c/c o art. 267 do RI/TCU, fixando-lhes o prazo de quinze dias, a contar da notificação, para que comprovem, perante o Tribunal (art. 214, III, a, do Regimento Interno do TCU) , o recolhimento da dívida aos cofres do Tesouro Nacional, atualizada monetariamente desde a data do acórdão que vier a ser proferido por este Tribunal até a do efetivo recolhimento, se pagas após o vencimento, na forma da legislação em vigor;
f) aplicar a Alexandre Lima dos Santos (CPF XXX.307.025-XX) a multa prevista no art. 58, inciso II, da Lei 8.443/1992 c/c o art. 268 do RI/TCU, fixando-lhe o prazo de quinze dias, a contar da notificação, para que comprove, perante o Tribunal (art. 214, III, a, do Regimento Interno do TCU) , o recolhimento da dívida aos cofres do Tesouro Nacional, atualizada monetariamente desde a data do acórdão que vier a ser proferido por este Tribunal até a do efetivo recolhimento, se pagas após o vencimento, na forma da legislação em vigor;
g) autorizar, desde logo, a cobrança judicial das dívidas, caso não atendidas as notificações, na forma do disposto no art. 28, inciso II, da Lei 8.443/1992;
h) autorizar também, desde logo, se requerido, com fundamento no art. 28, inciso I, da Lei 8.443, de 1992 c/c o art. 217, §§ 1º e 2º do Regimento Interno, o parcelamento da (s) dívida (s) em até 36 parcelas, incidindo sobre cada parcela, corrigida monetariamente, os correspondentes acréscimos legais fixando- lhe o prazo de quinze dias, a contar do recebimento da notificação, para comprovar perante o Tribunal o recolhimento da primeira parcela, e de trinta dias, a contar da parcela anterior, para comprovar os recolhimentos das demais parcelas, devendo incidir sobre cada valor mensal, atualizado monetariamente, os juros de mora devidos, no caso do débito, na forma prevista na legislação em vigor, alertando os responsáveis de que a falta de comprovação do recolhimento de qualquer parcela importará o vencimento antecipado do saldo devedor, nos termos do § 2º do art. 217 do Regimento Interno deste Tribunal;
i) enviar cópia do Acórdão que vier a ser proferido ao Ministério da Cidadania e aos responsáveis, para ciência, informando que a presente deliberação, acompanhada do Relatório e do Voto que a fundamenta, está disponível para a consulta no endereço www.tcu.gov.br/acordaos, além de esclarecer que, caso requerido, o TCU poderá fornecer sem custos as correspondentes cópias, de forma impressa."
3.	Enfim, por intermédio do Exma. Sra. Procuradora-Geral Cristina Machado da Costa e Silva, o MPTCU anuiu, em cota singela (Peça 50) , à aludida proposta da unidade técnica.
É o Relatório.

não há

Procuradora-Geral Cristina Machado da Costa e Silva.

TOMADA DE CONTAS ESPECIAL. ENTÃO MINISTÉRIO DA CULTURA. PRONAC. OMISSÃO NO DEVER DE PRESTAR CONTAS. NÃO COMPROVAÇÃO DA BOA E REGULAR APLICAÇÃO DOS RECURSOS CAPTADOS. CITAÇÃO DOS RESPONSÁVEIS. REVELIA. CONTAS IRREGULARES. DÉBITO. MULTA. CIÊNCIA.

TOMADA DE CONTAS ESPECIAL (TCE)

Secretaria de Controle Externo de Tomada de Contas Especial (Secex-TCE).

Trata-se de tomada de contas especial instaurada pelo então Ministério da Cultura (MinC) em desfavor de Alexandre Lima dos Santos, além da empresa individual (Alexandre Lima dos Santos Promoções - ME) , diante da omissão no dever de prestar contas dos recursos captados sob o valor original de R$ 614.200,00 em prol da realização do espetáculo musical intitulado como 'Orquestra Percussiva Olodum', nos termos da Lei nº 8.313 (Lei de Incentivo à Cultura) , de 1991.
2.	Como visto, o então MinC assinalou a subsistência do prejuízo ao erário sob o valor original de R$ 200.000,00, tendo imputado a subjacente responsabilidade em desfavor de Alexandre Lima dos Santos, como proponente do aludido projeto cultural, em solidariedade com a referida empresa individual.
3.	No âmbito do TCU, a unidade técnica promoveu a regular citação solidária de Alexandre Lima dos Santos, com a aludida empresa, diante da não comprovação da boa e regular aplicação dos recursos federais repassados por força do Pronac 11-3190 em face da omissão no dever de prestar as contas dos aludidos recursos públicos captados.
4.	Todavia, após a regular citação, os responsáveis não apresentaram a sua defesa, nem efetuaram, tampouco, o recolhimento do débito, passando à condição de revéis perante o TCU, nos termos do art. 12, § 3º, da Lei nº  8.443, de 1992.
5.	De todo modo, após a análise final do feito, a Secex-TCE propôs a irregularidade das contas dos responsáveis para condená-los ao pagamento do correspondente débito, além de lhes aplicar a multa prevista no art. 57 da Lei 8.443, de 1992, tendo o MPTCU anuído a essa proposta.
6.	O TCU pode incorporar os pareces da unidade técnica e do MPTCU a estas razões de decidir.
7.	Em sintonia com o relatório à Peça 32, o tomador de contas concluiu pelo dano ao erário sob o valor original de R$ 200.000,00 e imputou a subsequente responsabilidade em desfavor de Alexandre Lima dos Santos, como proponente do aludido projeto cultural, além da referida empresa, tendo os responsáveis deixado, todavia, de atender aos chamamentos processuais, tanto na fase interna da TCE, quanto na fase externa perante o TCU, a despeito de terem sido regularmente instados à apresentação da defesa.
8.	Bem se sabe que a jurisprudência do TCU estaria firmada no sentido da pessoal responsabilidade do gestor pela comprovação da boa e regular aplicação dos recursos captados sob a custódia do poder público federal, submetendo todo aquele que arrecada, utiliza ou gerencia esses recursos públicos ao dever de demonstrar o correto emprego dos valores federais, nos termos dos arts. 70, parágrafo único, e 37, caput, da Constituição de 1988 e do art. 93 do Decreto-Lei n.º 200, de 1967.
9.	Por esse prisma, e diante, especialmente, da falta do necessário nexo causal entre os recursos captados e os supostos dispêndios incorridos no aludido projeto, a ausência de elementos suficientes para demonstrar a boa e regular aplicação dos aludidos recursos públicos, ante a referida omissão no dever de prestar contas, daria ensejo à presunção legal de dano ao erário e, assim, estaria adequada a proposta da unidade técnica e do MPTCU no sentido da irregularidade das contas dos responsáveis para a subsequente condenação em débito e em multa.
10.	Não subsistiria, enfim, a eventual prescrição da pretensão punitiva do TCU sobre o presente caso concreto, nos termos do Acórdão 1441/2016-TCU-Plenário, diante da ausência do transcurso de mais de dez anos entre a ordem para a citação no âmbito do TCU, em 25/3/2019 (Peça 40) , e a data fatal para a prestação de contas final do aludido projeto cultural, em 30/8/2012 (Peça 32, p. 3) .
11.	Eis que, por meio do referido Acórdão 1.441/2016 proferido na Sessão Extraordinária de 8/6/2016, o Plenário do TCU firmou o seu entendimento no sentido de que a prescrição da pretensão punitiva deve seguir a regra geral do prazo decenal, contado a partir do fato, em linha com o art. 205 do Código Civil brasileiro, interrompendo-se a contagem do aludido prazo com a ordem de citação, nos termos do art. 240, caput, da Lei n.º 13.105 (Código Processual Civil) , de 2015.
12.	Sem prejuízo, no entanto, do respeito a esse entendimento do Tribunal, deve ser reiterada a minha ressalva já registrada em vários outros julgados do TCU no sentido de que, na ausência de lei específica, o TCU não deveria aplicar qualquer prazo prescricional sobre a referida pretensão punitiva ou, então, na pior das hipóteses, o Tribunal deveria aplicar a regra prescricional fixada pela Lei nº 9.873, de 1999, não só porque ela trata diretamente de prescrição no âmbito do direito administrativo sancionador, mas também porque, entre outras medidas, a aludida lei manda aplicar o prazo prescricional penal, quando a infração administrativa também configure crime, além de determinar expressamente que, diante de ilícito continuado ou permanente, a contagem do prazo deve iniciar a partir da cessação do aludido ilícito.
13. 	A despeito, então, de registrar essa minha posição pessoal, o TCU deve pugnar pela pronta aplicação da multa legal em desfavor dos aludidos responsáveis, a partir do entendimento fixado pelo aludido Acórdão 1441/2016-TCU-Plenário.
14. 	O TCU deve julgar irregulares, portanto, as contas de Alexandre Lima dos Santos, com a referida empresa individual, para condená-los solidariamente ao pagamento do correspondente débito, além de lhes aplicar a multa prevista no art. 57 da Lei nº 8.443, de 1992.
Ante o exposto, pugno pela prolação do Acórdão ora submetido a este Colegiado. 
TCU, Sala das Sessões, em tagDataSessao.
Ministro-Substituto ANDRÉ LUÍS DE CARVALHO 
Relator